---
title: "Lab6"
author: "Daniela Ramírez, Adrián González y José Ordoñez"
date: "2026-04-10"
output: html_document
---

Link de Github: https://github.com/Ikeel04/Lab6-MD.git 

```{r setup, include=FALSE}
knitr::opts_chunk$set(echo = TRUE)
```

```{r librerias}
library(dplyr)
library(tidyverse)
library(ggplot2)
library(caret)
library(class)
library(GGally)
```

```{r carga de datos}
load("listings.RData")

dim(listings)
str(listings)
```


## Preparación del conjunto de datos

```{r preparacion}
listings$price <- as.numeric(gsub("[$,]", "", listings$price))
listings <- listings %>%
  filter(!is.na(price), price > 0)

p33 <- quantile(listings$price, 0.33, na.rm = TRUE)
p66 <- quantile(listings$price, 0.66, na.rm = TRUE)

listings$precio_categoria <- cut(
  listings$price,
  breaks = c(-Inf, p33, p66, Inf),
  labels = c("barata", "media", "cara")
)

vars_numericas <- c(
  "price",
  "accommodates",
  "bathrooms",
  "bedrooms",
  "beds",
  "minimum_nights",
  "number_of_reviews",
  "review_scores_rating",
  "reviews_per_month",
  "calculated_host_listings_count",
  "availability_365"
)

vars_disponibles <- intersect(vars_numericas, names(listings))
datos <- listings[, c(vars_disponibles, "precio_categoria")]

# Imputamos NAs con la mediana en columnas numéricas
for (col in vars_disponibles) {
  datos[[col]][is.na(datos[[col]])] <- median(datos[[col]], na.rm = TRUE)
}

```

```{r particion}
set.seed(123)
porciento <- 0.70
corte     <- sample(nrow(datos), size = floor(porciento * nrow(datos)))

train <- datos[corte, ]
test  <- datos[-corte, ]
```


## Modelo de regresión KNN para predicción de precio

```{r knn regresion modelo1}
k_inicial <- round(sqrt(nrow(train)), 0)
cat("Valor inicial de k:", k_inicial, "\n")

parametros_k <- expand.grid(k = k_inicial)

set.seed(123)
modelo_knn_reg <- train(
  price ~ . - precio_categoria,     
  data       = train,
  method     = "knn",
  preProcess = c("center", "scale"),
  tuneGrid   = parametros_k
)

pred_knn_reg <- predict(modelo_knn_reg, newdata = test)

rmse_knn  <- RMSE(pred_knn_reg, test$price)
mae_knn   <- MAE(pred_knn_reg, test$price)
r2_knn    <- cor(pred_knn_reg, test$price)^2

cat("\n── Resultados del modelo KNN de regresión (k =", k_inicial, ") ──\n")
cat("RMSE:", round(rmse_knn, 4), "\n")
cat("MAE :", round(mae_knn,  4), "\n")
cat("R²  :", round(r2_knn,   4), "\n")
```


## 2. Análisis de resultados del modelo de regresión KNN

Visualizamos las predicciones contra los valores reales para identificar visualmente el comportamiento del modelo.

```{r knn-reg-visualizacion}
df_reg <- data.frame(
  Indice   = 1:length(test$price),
  Real     = test$price,
  Predicho = pred_knn_reg
)

ggplot(df_reg) +
  geom_point(aes(x = Indice, y = Real,     color = "Real"),     alpha = 0.5, size = 1.5) +
  geom_point(aes(x = Indice, y = Predicho, color = "Predicho"), alpha = 0.5, size = 1.5) +
  scale_color_manual(values = c("Real" = "#e74c3c", "Predicho" = "#2980b9")) +
  labs(
    title = "KNN Regresión – Valores Reales vs. Predichos (Precio)",
    x     = "Observación",
    y     = "Precio (USD)",
    color = ""
  ) +
  theme_minimal()
```

```{r residuos-knn-reg}
df_reg$Residuo <- df_reg$Real - df_reg$Predicho

ggplot(df_reg, aes(x = Real, y = Residuo)) +
  geom_point(color = "#e67e22", alpha = 0.5, size = 1.5) +
  geom_hline(yintercept = 0, linetype = "dashed", color = "steelblue") +
  labs(
    title = "Residuos del modelo KNN de regresión",
    x     = "Precio Real",
    y     = "Residuo (Real − Predicho)"
  ) +
  theme_minimal()
```

El modelo KNN de regresión fue entrenado con k = 231 vecinos, valor derivado de la raíz cuadrada del número de observaciones de entrenamiento.

RMSE = 3,742.26: Para propiedades de Airbnb, este margen puede ser significativo en rangos de precio bajo o medio, pero representar un error relativo menor en propiedades de lujo.
MAE = 685.01: La mediana del error absoluto es mucho menor que el RMSE, lo que indica que la mayoría de las predicciones están relativamente cerca del precio real, pero existen errores extremos que inflan el RMSE considerablemente.
R² = 0.3391: Esto sugiere un ajuste moderado-bajo, indicando que las variables utilizadas no capturan completamente los factores que determinan el precio de una propiedad.

La gráfica muestra que el modelo tiende a predecir precios dentro del rango de 0–15,000, sin importar que el valor real sea mucho mayor. Los valores reales extremos (40,000–50,000) quedan muy por encima de las predicciones, lo que evidencia que KNN con k grande suaviza en exceso las predicciones al promediar demasiados vecinos, perdiendo sensibilidad ante propiedades de alta gama.

Los residuos crecen de forma casi lineal conforme aumenta el precio real, con errores positivos muy elevados 
en las propiedades más costosas (40,000–50,000). En el rango de precios bajos la distribución de residuos es más simétrica alrededor de cero, lo que indica que el modelo funciona aceptablemente para propiedades de precio típico, que son justamente las que más interesan a SmartStay para sus recomendaciones cotidianas. Sin embargo, para propiedades premium el modelo claramente se subestima el precio, lo que podría llevar 
a recomendaciones de precio no competitivas en ese segmento.

## 3. Comparación de modelos de regresión

```{r comparacion-regresion}
comparacion_reg <- data.frame(
  Modelo = c("Regresión Lineal", "Árbol de Regresión", "Naive Bayes", "KNN"),
  RMSE   = c(3012.00, 1939.52, 1761.22, 3742.26)
)

print(comparacion_reg)

ggplot(comparacion_reg, aes(x = reorder(Modelo, RMSE), y = RMSE, fill = Modelo)) +
  geom_bar(stat = "identity", width = 0.5) +
  geom_text(aes(label = round(RMSE, 2)), vjust = -0.5) +
  labs(title = "Comparación de RMSE entre modelos de regresión",
       x = "Modelo", y = "RMSE") +
  theme_minimal() +
  theme(legend.position = "none")
```
Al comparar los cuatro modelos de regresión mediante el RMSE, el Naive Bayes obtuvo el menor error con 1761.22, seguido por el Árbol de Regresión (1939.52), la Regresión Lineal (3012.00) y finalmente KNN (3742.26). Un RMSE menor indica que las predicciones del modelo se alejan menos del precio real, por lo que Naive Bayes resultó ser el modelo con mayor precisión para estimar precios en este conjunto de datos. El KNN, al promediar un gran número de vecinos, tiende a suavizar demasiado las predicciones, lo que le resta capacidad para capturar la variabilidad real de los precios.

## 4. Modelo de clasificación KNN

```{r variable-categorica}
listings_clean <- listings %>%
  select(
    price, accommodates, bathrooms, bedrooms, beds,
    minimum_nights, availability_365, number_of_reviews,
    review_scores_rating, reviews_per_month,
    room_type, property_type, instant_bookable
  ) %>%
  mutate(
    bathrooms = ifelse(is.na(bathrooms), median(bathrooms, na.rm = TRUE), bathrooms),
    bedrooms = ifelse(is.na(bedrooms), median(bedrooms, na.rm = TRUE), bedrooms),
    beds = ifelse(is.na(beds), median(beds, na.rm = TRUE), beds),
    review_scores_rating = ifelse(is.na(review_scores_rating), mean(review_scores_rating, na.rm = TRUE),   review_scores_rating),
    reviews_per_month = ifelse(is.na(reviews_per_month), 0, reviews_per_month)
  ) %>%
  filter(price < quantile(price, 0.99)) %>%
  mutate(
    room_type = as.factor(room_type),
    property_type = as.factor(property_type),
    instant_bookable = as.factor(instant_bookable)
  )

listings_clean$price_category <- cut(
  listings_clean$price,
  breaks = c(-Inf, 120, 326, Inf),
  labels = c("Economica", "Intermedia", "Cara")
)

table(listings_clean$price_category)
```

```{r train-test-cls}
features_cls <- listings_clean %>%
  select(accommodates, bathrooms, bedrooms, beds,
         minimum_nights, availability_365, number_of_reviews,
         review_scores_rating, reviews_per_month,
         room_type, instant_bookable, price_category)

set.seed(123)
trainIndex_cls <- createDataPartition(features_cls$price_category, p = 0.7, list = FALSE)
train_cls <- features_cls[trainIndex_cls, ]
test_cls  <- features_cls[-trainIndex_cls, ]
```
Se seleccionaron las variables predictoras relevantes excluyendo price para evitar data leakage. Con una partición 70/30, se dividió el dataset en entrenamiento y prueba, que garantiza una distribución proporcional de las tres categorías en ambos conjuntos.

```{r preprocesamiento-cls}
train_labels <- train_cls$price_category
test_labels  <- test_cls$price_category

train_features <- train_cls %>% select(-price_category)
test_features  <- test_cls  %>% select(-price_category)

train_dummy <- model.matrix(~ . - 1, data = train_features)
test_dummy  <- model.matrix(~ . - 1, data = test_features)

pre_proc     <- preProcess(train_dummy, method = c("center", "scale"))
train_scaled <- predict(pre_proc, train_dummy)
test_scaled  <- predict(pre_proc, test_dummy)
```
Antes de entrenar el modelo KNN, se realizó un preprocesamiento en dos pasos. Primero, se aplicó codificación one-hot a las variables categóricas room_type e instant_bookable, convirtiéndolas en columnas numéricas binarias. Segundo, se normalizaron todas las variables con z-score, usando los parámetros del conjunto de entrenamiento y aplicándolos también al de prueba. 

```{r knn-clasificacion}
set.seed(123)
pred_knn_cls <- knn(
  train = train_scaled,
  test  = test_scaled,
  cl    = train_labels,
  k     = 5
)

cm_k5 <- confusionMatrix(pred_knn_cls, test_labels)
print(cm_k5)
```
Se entrenó un modelo KNN de clasificación con k=5 para predecir la categoría de precio de cada propiedad. El algoritmo clasifica cada observación del conjunto de prueba según la categoría más frecuente entre sus 5 vecinos más cercanos en el espacio normalizado de variables.

```{r}
## Eficiencia del modelo de regresión KNN

# Las predicciones ya se hicieron con pred_knn_reg sobre test
# Solo consolidamos y mostramos las métricas

cat("=== Eficiencia del Modelo KNN de REGRESIÓN ===\n")
cat("Conjunto de prueba: ", nrow(test), "observaciones\n\n")

rmse_knn <- RMSE(pred_knn_reg, test$price)
mae_knn  <- MAE(pred_knn_reg,  test$price)
r2_knn   <- cor(pred_knn_reg,  test$price)^2
mape_knn <- mean(abs((test$price - pred_knn_reg) / test$price) * 100, na.rm = TRUE)

cat("RMSE :", round(rmse_knn, 4), "\n")
cat("MAE  :", round(mae_knn,  4), "\n")
cat("R²   :", round(r2_knn,   4), "\n")
cat("MAPE :", round(mape_knn, 4), "%\n")


## Eficiencia del modelo KNN de CLASIFICACIÓN

# Las predicciones ya se hicieron con pred_knn_cls sobre test_scaled
cat("\n=== Eficiencia del Modelo KNN de CLASIFICACIÓN (k=5) ===\n")
cat("Conjunto de prueba:", length(test_labels), "observaciones\n\n")

cm_k5 <- confusionMatrix(pred_knn_cls, test_labels)
print(cm_k5)

# Métricas por clase extraídas de la matriz de confusión
cat("\n── Métricas por categoría ──\n")
precision_por_clase <- cm_k5$byClass[, "Precision"]
recall_por_clase    <- cm_k5$byClass[, "Recall"]
f1_por_clase        <- cm_k5$byClass[, "F1"]

metricas_clase <- data.frame(
  Clase     = c("Economica", "Intermedia", "Cara"),
  Precision = round(precision_por_clase, 4),
  Recall    = round(recall_por_clase,    4),
  F1        = round(f1_por_clase,        4)
)
print(metricas_clase)

cat("\n── Métricas globales ──\n")
cat("Accuracy  :", round(cm_k5$overall["Accuracy"],  4), "\n")
cat("Kappa     :", round(cm_k5$overall["Kappa"],     4), "\n")
```

El modelo de regresión obtuvo un R² de 0.3391, RMSE de 3,742 y un MAPE de 173%, lo que indica un ajuste moderado-bajo. El error es manejable en propiedades de precio típico (MAE = 685), pero se dispara en propiedades de alto valor, donde el modelo suaviza excesivamente las predicciones al promediar demasiados vecinos.

El modelo de clasificación alcanzó una exactitud del 65.41% y un Kappa de 0.4359, reflejando un acuerdo moderado. Tiene mejor desempeño en la clase intermedia (F1 = 0.6846), que es también la más frecuente, mientras que las clases extremas presentan métricas más bajas. El error más común ocurre en la frontera entre propiedades económicas e intermedias, lo que sugiere que las variables disponibles no capturan bien ese límite de precio.

## 6. Análisis de la matriz de confusión del modelo de clasificación KNN

```{r matriz-confusion-visualizacion}
cm_tabla <- as.data.frame(cm_k5$table)
colnames(cm_tabla) <- c("Predicho", "Real", "Frecuencia")

ggplot(cm_tabla, aes(x = Real, y = Predicho, fill = Frecuencia)) +
  geom_tile(color = "white") +
  geom_text(aes(label = Frecuencia), size = 5, fontface = "bold") +
  scale_fill_gradient(low = "#d6eaf8", high = "#1a5276") +
  labs(
    title = "Matriz de Confusión – KNN Clasificación (k=5)",
    x = "Clase Real",
    y = "Clase Predicha"
  ) +
  theme_minimal()
```

```{r analisis-confusion}
metricas_clase <- data.frame(
  Clase     = rownames(cm_k5$byClass),
  Precision = round(cm_k5$byClass[, "Precision"], 4),
  Recall    = round(cm_k5$byClass[, "Recall"],    4),
  F1        = round(cm_k5$byClass[, "F1"],        4),
  Specificity = round(cm_k5$byClass[, "Specificity"], 4)
)
print(metricas_clase)

cat("\nAccuracy global:", round(cm_k5$overall["Accuracy"], 4), "\n")
cat("Kappa          :", round(cm_k5$overall["Kappa"],    4), "\n")
```
La clase con mejor desempeño fue Intermedia (0.6848), beneficiada por ser la categoría más frecuente. La clase Económica presentó el recall más bajo (0.5745), lo que indica que es donde el modelo se equivoca más, confundiendo frecuentemente propiedades económicas con intermedias debido a la proximidad en sus rangos de precio. La clase Cara tuvo la especificidad más alta (0.9032), lo que significa que el modelo raramente clasifica una propiedad no cara como cara.
Los errores más críticos son las confusiones entre Económica y Cara, ya que recomendar una propiedad fuera del presupuesto real del cliente tendría el mayor impacto negativo.

## 7. Análisis de sobreajuste del modelo KNN

```{r sobreajuste}
pred_train_cls <- knn(
  train = train_scaled,
  test  = train_scaled,
  cl    = train_labels,
  k     = 10
)

acc_train <- mean(pred_train_cls == train_labels)
acc_test  <- mean(pred_knn_cls   == test_labels)

cat("Accuracy en entrenamiento:", round(acc_train, 4), "\n")
cat("Accuracy en prueba       :", round(acc_test,  4), "\n")
cat("Diferencia               :", round(acc_train - acc_test, 4), "\n")
```
Al comparar el accuracy en entrenamiento (75.54%) contra el accuracy en prueba (65.44%), se observa una diferencia de 10.09 puntos porcentuales, lo que indica un nivel moderado de sobreajuste. El modelo aprendió patrones específicos del conjunto de entrenamiento que no generalizan perfectamente a datos nuevos.

## 8. Modelos con validación cruzada

Para mitigar el sobreajuste identificado, se entrena una versión del modelo de clasificación y otra de regresión usando validación cruzada repetida. El método divide el conjunto de entrenamiento en 10 partes, entrena el modelo en 9 y valida en la restante, rotando la parte de validación, y repite el proceso 3 veces para obtener una estimación más estable del error.

### Clasificación con validación cruzada

```{r vc clasificacion}
set.seed(123)

trctrl <- trainControl(
  method  = "repeatedcv",
  number  = 10,
  repeats = 3
)

modelo_cv_cls <- train(
  price_category ~ .,
  data       = train_cls,
  method     = "knn",
  trControl  = trctrl,
  preProcess = c("center", "scale"),
  tuneGrid   = expand.grid(k = 5)   # mismo k que el modelo anterior
)

pred_cv_cls <- predict(modelo_cv_cls, newdata = test_cls)
cm_cv_cls   <- confusionMatrix(pred_cv_cls, test_labels)
print(cm_cv_cls)
```

```{r comparacion cls v vc}
acc_sin_cv <- round(cm_k5$overall["Accuracy"],    4)
kap_sin_cv <- round(cm_k5$overall["Kappa"],       4)
acc_con_cv <- round(cm_cv_cls$overall["Accuracy"], 4)
kap_con_cv <- round(cm_cv_cls$overall["Kappa"],    4)

comparacion_cls <- data.frame(
  Modelo   = c("KNN Clasificación (sin VC)", "KNN Clasificación (con VC)"),
  Accuracy = c(acc_sin_cv, acc_con_cv),
  Kappa    = c(kap_sin_cv, kap_con_cv)
)

knitr::kable(comparacion_cls,
             caption = "Comparación KNN Clasificación: sin vs. con validación cruzada")
```

### Regresión con validación cruzada

```{r vc regresion}
set.seed(123)

modelo_cv_reg <- train(
  price ~ . - precio_categoria,
  data       = train,
  method     = "knn",
  trControl  = trctrl,
  preProcess = c("center", "scale"),
  tuneGrid   = expand.grid(k = k_inicial)   # mismo k que el modelo base
)

pred_cv_reg <- predict(modelo_cv_reg, newdata = test)

rmse_cv <- RMSE(pred_cv_reg, test$price)
mae_cv  <- MAE(pred_cv_reg,  test$price)
r2_cv   <- cor(pred_cv_reg,  test$price)^2

comparacion_reg_cv <- data.frame(
  Modelo = c("KNN Regresión (sin VC)", "KNN Regresión (con VC)"),
  RMSE   = c(round(rmse_knn, 4), round(rmse_cv, 4)),
  MAE    = c(round(mae_knn,  4), round(mae_cv,  4)),
  R2     = c(round(r2_knn,   4), round(r2_cv,   4))
)

knitr::kable(comparacion_reg_cv,
             caption = "Comparación KNN Regresión: sin vs. con validación cruzada")
```

La validación cruzada produjo una mejora marginal: el Accuracy pasó de 0.6541 a 0.6550 y el Kappa de 0.4359 a 0.4374. Analizando la matriz de confusión del modelo con VC, la clase con mejor detección sigue siendo Intermedia (Sensitivity = 0.7147), lo que se explica por ser la clase más frecuente. La clase Económica continúa siendo la más difícil de clasificar (Sensitivity = 0.5741): el modelo confunde muchas propiedades económicas con intermedias y otras con caras, errores costosos para SmartStay ya que podrían llevar a recomendar propiedades fuera del
presupuesto del cliente. La clase Cara tiene la especificidad más alta (0.9035), lo que significa que el modelo raramente clasifica como cara una propiedad que no lo es, un comportamiento deseable para evitar decepciones en el segmento premium.

La mejora tan pequeña con validación cruzada confirma lo señalado en el punto 7: el sobreajuste era moderado, no severo. El modelo ya generalizaba razonablemente bien con k=5.

Con la regresión se puede ver que las métricas son idénticas en ambos modelos (RMSE = 3742.261, MAE = 685.0093, R² = 0.3391). Parece que no se construye un modelo paramétrico durante el entrenamiento, por lo que la validación cruzada influye únicamente en la estimación interna del error pero no modifica las predicciones
finales sobre el conjunto de prueba cuando k es fijo.

Aún así, el modelo con validación cruzada es preferible por ser metodológicamente más robusto en su proceso de entrenamiento, aunque las diferencias en métricas finales sean mínimas.
